臺灣高等法院臺南分院刑事裁定
110年度毒抗字第760號
抗  告  人  譚朝明



上列抗告人因強制戒治案件，不服臺灣臺南地方法院中華民國11
0年8月31日裁定（110年度毒聲字第880號）提起抗告，本院裁定
如下：
    主  文
抗告駁回。
    理  由
一、本件抗告意旨略以：㈠抗告人即被告甲○○（下稱抗告人）因
    涉毒品案於108年9月19日經警查獲，於109年間經原審法院
    判處販賣毒品罪有期徒刑8年6月，施用毒品罪有期徒刑10月
    ，訴訟期間毒品危害防制條例於109年1月15日公布修正施行
    ，並自同年7月15日生效，故施用毒品罪改判觀察勒戒，販
    賣毒品罪有期徒刑8年6月則於110年1月6日發監執行，執行
    期間於110年7月22日轉執行觀察勒戒，其接受2次短暫心理
    師晤談，即被評估出「有繼續施用毒品傾向」，而為原審法
    院裁定強制戒治，抗告人無從了解如此簡陋之晤談過程，便
    可靠那些意識形態之數字，判斷每個受訪者之思維，如此專
    斷之醫療行為毫無科學根據及醫學專業可言。緣抗告人最後
    1次施用毒品時間乃108年9月19日查獲當天，迄今已有近2年
    之監牢生活，未再有機會接觸到毒品，甚至觀察勒戒後仍需
    接續執行有期徒刑8年6月。心理師所製作之評估報告認定「
    有繼續施用毒品傾向」真有如此神準，可推估出2年前施用
    毒品者至往後8年餘這段時間之心理素質？令伊難以信服。㈡
    援引上開新修正該條例第20條第3項之立法理由「本條例認
    施用毒品者具病患性犯人之特質，並參諸世界各國之醫療經
    驗及醫學界之共識，咸認施用毒品成癮者，其心癮甚難戒除
    ，如觀察勒戒或強制戒治執行完畢釋放後，3年後始再有施
    用第1、2級毒品之行為者，再施予觀察勒戒，足見3年內有
    戒除毒癮之可能。」此一法理即說明：觀察勒戒後3年內未
    再施用毒品者，應視為戒毒成功。故勒戒所製作抗告人「有
    繼續施用毒品傾向」之報告，是一份不可能成立事實之報告
    ，如此薄弱之證據能力，豈可作為裁定之唯一證據，違背法
    理，於法不合。㈢抗告人於上開條例修正前，原判處有期徒
    刑10月，現因認定執行觀察勒戒2月較有利於抗告人，復經
    裁定強制戒治為期6月至1年，共需執行1年2月之保安處分，
    法律變更前後之論處，顯已牴觸刑法第2條第1項之規定，違
    背刑法從寬從輕之法義。綜上，懇請鈞院撤銷原裁定，給予
    抗告人應有之法益云云。
二、按觀察、勒戒後，檢察官或少年法院（地方法院少年法庭）
    依據勒戒處所之陳報，認受觀察、勒戒人無繼續施用毒品傾
    向者，應即釋放，並為不起訴之處分或不付審理之裁定；認
    受觀察、勒戒人有繼續施用毒品傾向者，檢察官應聲請法院
    裁定或由少年法院（地方法院少年法庭）裁定令入戒治處所
    強制戒治，其期間為6個月以上，至無繼續強制戒治之必要
    為止，但最長不得逾1年，毒品危害防制條例第20條第2項定
    有明文。是檢察官依據勒戒處所之陳報，認受觀察、勒戒人
    有繼續施用毒品傾向者，應聲請法院裁定令入戒治處所強制
    戒治，此乃戒絕毒癮之法定程序。次按勒戒處所應注意觀察
    受觀察、勒戒人在所情形，經醫師研判其有或無繼續施用毒
    品傾向後，至遲應於觀察、勒戒期滿之15日前，陳報該管檢
    察官或少年法院（庭），觀察勒戒處分執行條例第8條第1項
    亦定有明文。依據上開規定，受觀察、勒戒人有無繼續施用
    毒品之傾向，【係由醫師研判】。又有無繼續施用毒品傾向
    之評估標準，並非完全以受勒戒人勒戒後之結果為準，勒戒
    前之各種情況，仍應作為評估之依據，依勒戒處所評分說明
    手冊規定，係以「前科紀錄與行為表現」、「臨床評估」及
    「社會穩定度」3 項合併計算分數：㈠分數60分以上，判定
    為有繼續施用毒品傾向；㈡50分以下判定為無繼續施用毒品
    傾向；㈢51分至59分間判定者再做整體評估後決定，若判定
    為有繼續施用毒品傾向需加註理由；㈣情形特殊之個案，在
    認定依據上述分數判定原則不合適時，可依據實際之狀況詳
    實註明判定之理由，另為判定有或無繼續施用毒品傾向。而
    其中之「前科紀錄與行為表現」係依毒品犯罪相關司法紀錄
    、首次毒品犯罪年齡、其他犯罪相關紀錄、入所時尿液毒品
    檢驗、所內行為表現；「臨床評估」係物質使用行為、合法
    物質濫用、使用方式、使用年數、精神疾病共病（含反社會
    人格）、臨床綜合評估（含病識感、動機、態度、就醫意願
    ）；「社會穩定度」則係依工作、家庭等；作為判斷分數之
    依據。判定者判定前科紀錄與行為表現、臨床評估及社會穩
    定度合計3 項分數，固係供為判定者判定「有無繼續施用毒
    品傾向」之審酌標準，【但非唯一標準】。綜合評分者，應
    根據臨床實務，有具體事證，認為個案「有繼續施用毒品傾
    向」者，以綜合評分者所評估為準，此有「有無繼續施用毒
    品傾向」評估標準、評分說明手冊可稽。又關於有無繼續施
    用毒品傾向之評估標準，法務部已於110年3月26日以法矯字
    第11006001760號函修正頒布「有無繼續施用毒品傾向評估
    標準紀錄表」、「有無繼續施用毒品傾向評估標準評分說明
    手冊」，上開評分說明手冊載明判定之原則：「受觀察勒戒
    人入所後，經過2週時間的觀察、勒戒，由處所及醫療人員
    依據其各項紀錄、資料及觀察勒戒期間之行為表現，加以評
    分。在勒戒人入所4-6週後，可再做一次評估以做必要之評
    分修正。每一大項皆有靜態因子與動態因子。先以靜態因子
    分數評分，靜態因子分數總分在60分（含）以上為『有繼續
    施用毒品傾向』；60分以下，與動態因子分數相加，如果總
    分在60分（含）以上，為『有繼續施用毒品傾向』」。又評估
    標準紀錄表及說明手冊中「前科紀錄與行為表現」欄之第1
    項及第3項之計分方式修正如下，餘無修正：㈠第1項「毒品
    犯罪相關司法紀錄」：計分方式修正為每筆(次)5分，總分
    上限為10分；㈡第3項「其他犯罪相關紀錄」：計分方式修正
    為每筆(次)2分，總分上限為10分。【是抗告人有無「繼續
    施用毒品傾向」，係依具體個案之臨床實務及相關事證等情
    綜合判定，有其相當之專業依據及標準，且涉及專門醫學，
    又衡酌強制戒治之目的，係為協助施用毒品者戒斷毒品之心
    癮及身癮所為之一種保安處分類型，而該評估標準係將與判
    斷有無繼續施用傾向之相關因素加以列舉及量化，適用於每
    一位受觀察、勒戒處分之人，具一致性、普遍性、客觀性，
    以利執法者判定受勒戒人有無繼續施用毒品傾向，且避免執
    法者之判斷流於恣意，倘其評估由形式上觀察，無擅斷或濫
    權等明顯不當之情事，法院宜予尊重】。
三、查抗告人於108年9月17日因施用第1級毒品海洛因、第2級毒
    品甲基安非他命案件，經起訴後由原審法院判處有期徒刑10
    月，上訴後由本院判決上訴駁回，嗣由最高法院判決原判決
    撤銷發回本院。嗣由本院判決原判決撤銷，本件公訴不受理
    。再由原審法院於110年4月20日以110年度毒聲字第392號裁
    定送勒戒處所觀察、勒戒後，抗告人於110年7月22日入法務
    部○○○○○○○○附設勒戒處所觀察、勒戒，經該所於同年8月19
    日依前述新修正「有無繼續施用毒品傾向評估標準紀錄表」
    評估後，評估其前科紀錄與行為表現、臨床評估及社會穩定
    度等，綜合判斷認抗告人有繼續施用毒品傾向乙節，有原審
    法院110年度毒聲字第392號裁定1份、法務部○○○○○○○○110年
    8月25日南所衛字第00000000000號函暨有無繼續施用毒品傾
    向證明書、有無繼續施用毒品傾向評估標準紀錄表各1份（
    見臺灣臺南地方檢察署110年度毒偵字第960號卷第20-21、3
    3-35頁）在卷可稽。依上開有無繼續施用毒品傾向評估標準
    紀錄表之記載，抗告人在前科紀錄與行為表現方面評分21分
    （靜態因子19分/①毒品犯罪相關司法紀錄10筆〈5分/筆、上
    限10分〉10分②首次毒品犯罪年齡21-30歲5分③其他犯罪相關
    紀錄2筆〈2分/筆、上限10分〉4分④入所時尿液毒品檢驗無藥
    物反應0分⑤所內行為表現〈持續於所內抽菸〉2分、動態因子2
    分），在臨床評估方面評分37分（靜態因子32分、動態因子
    5分），在社會穩定度方面得分5分（靜態因子0分、動態因
    子5分），靜態因子得分合計51分，動態因子得分合計12分
    ，靜態因子與動態因子總分合計63分；而依前述法務部與衛
    生福利部共同修正之「有無繼續施用毒品傾向評分標準評分
    說明手冊」所定判定原則，得分在60分以上者，即可判定為
    有繼續施用毒品傾向。茲抗告人之得分為63分，已逾60分，
    故而判定有繼續施用毒品傾向。上開判定結果係依主管機關
    訂頒之評估基準進行，在客觀上並無逾越裁量標準，且上開
    判定結果是由專業醫師依前開評估基準所為之專業判斷，上
    揭評估除詳列各項靜態因子、動態因子之細目外，並有各細
    目之配分、計算及上限，並非評估之醫師所得主觀擅斷，是
    該評估標準紀錄表乃係該勒戒處所相關專業知識經驗人士於
    抗告人執行觀察、勒戒期間，依其本職學識綜合上開各節評
    估，具有科學驗證而得出抗告人有繼續施用毒品傾向之結論
    ，所為評估應屬可信，則法務部○○○○○○○○附設勒戒處所判定
    抗告人有繼續施用毒品之傾向，顯非無據。抗告意旨㈠空泛
    所指心理師評估輕率、本件評估判斷並非合理云云，洵非可
    採。
四、按毒品危害防制條例規定強制戒治之目的，既係因施用毒品
    成癮者，其心癮不易戒除，難以戒絕斷癮，致其再犯率均偏
    高，故有持續收容於戒治處所施以強制戒治之必要。是毒品
    危害防制條例第20條第2項關於強制戒治之規定，係屬強制
    規定，只要觀察、勒戒後，經評定有繼續施用毒品傾向者，
    檢察官即應聲請法院裁定令入戒治處所強制戒治，並無例外
    。且毒品危害防制條例所規定之觀察、勒戒或強制戒治處分
    ，性質上為禁戒處分，屬於保安處分之一種，其立法意旨在
    幫助施用毒品者戒除毒癮，該處分之性質非為懲戒行為人，
    而係為消滅行為人再次施用毒品之危險性，目的係在戒除行
    為人施用毒品身癮及心癮之措施，故觀察、勒戒之執行，其
    重點在「評估」應否受強制治療之可能性，並依其結果有不
    起訴處分之優遇，亦係提供行為人改過自新之機會，此乃係
    刑罰之補充制度，從而【毒品危害防制條例本身所規定之觀
    察、勒戒及強制戒治等保安處分，雖兼具自由刑之性質，卻
    有刑罰不可替代之教化治療作用，並非刑事處罰】，非如抗
    告人所指係無端增加其刑期，抗告意旨㈢顯有誤會。再以，
    抗告人前經原審裁定令入勒戒處所觀察、勒戒，既經專業評
    估有繼續施用毒品傾向，無法戒斷毒癮，而「有無繼續施用
    毒品傾向」之判定，顧名思義當依吸毒者成癮之程度如何判
    斷之，施用毒品之次數愈高，成癮性愈高，再犯率如何，不
    言可喻（抗告人本件之毒品犯罪相關司法紀錄10筆），此與
    行為人是否另有刑案在監執行無關，蓋兩者所欲達成之功能
    不同，抗告意旨㈠㈡亦有誤會；而其他犯罪相關司法紀錄亦關
    乎行為人守法之人格特質（抗告人本件之其他犯罪相關紀錄
    2筆），則過去施用毒品及其他犯罪之司法紀錄不失為可資
    判斷有無繼續施用傾向之資料之一，【不生雙重評價問題】
    ，何況前開評估之毒品犯罪相關司法紀錄、其他犯罪相關紀
    錄計分方式均已設限最高上限為10分，亦無不合理之情形。
五、綜上所述，原審因而依檢察官之聲請，適用毒品危害防制條
    例第20條第2 項後段之規定，裁定令入戒治處所施以強制戒
    治，其期間為6 個月以上，至無繼續強制戒治之必要為止，
    但最長不得逾1 年，經核並無不合。抗告人以上開理由提起
    本件抗告，指摘原裁定不當，依前所述，非有理由，應予駁
    回。
據上論結，應依刑事訴訟法第412 條，裁定如主文。
中　　華　　民　　國　　110 　年　　9 　　月　　27　　日
                  刑事第一庭    審判長法　官  楊清安
                                      法　官  蕭于哲
                                      法　官  陳顯榮
以上正本證明與原本無異。
不得再抗告。
　　　　　　　　　　　　　　　　　　　書記官  盧建元
中　　華　　民　　國　　110 　年　　9 　　月　　27　　日